臺灣板橋地方法院刑事判決　　　　　　　93年度訴字第1837號
公　訴　人　臺灣板橋地方法院檢察署檢察官
被　　　告　丁○○
選任辯護人　丙○○律師
上列被告因偽造文書等案件，經檢察官提起公訴（93年度偵字第
12961 號），本院判決如下：
    主  文
丁○○無罪。
    理  由
一、公訴意旨略以：被告丁○○係址設臺北縣板橋市○○路25巷
    14號2 樓眾群會計事務所之負責人，以專門從事為人記帳及
    申報營利事業各項稅務為業，為經辦會計業務之人，而其於
    民國86年間，受林武人之委任為告訴人榮安窯業股份有限公
    司處理報稅及記帳業務，明知告訴人公司與陽陽貿易有限公
    司（下稱陽陽公司）並無實際交易行為，竟基於幫助逃漏稅
    捐及偽造文書之犯意，利用記帳之機會，擅自將取得上開二
    公司間不實之發票一紙與告訴人公司，並代為填製營業稅申
    報書，以向稅捐機關申報稅款，計前揭不實發票金額共新臺
    幣（下同）20萬元，足生損害於稅捐機關對於稅捐稽徵業務
    之正確性，並致林武人須補繳營業稅款1 萬元及罰鍰5 萬元
    。因認被告填製不實營業稅申報書並持以行使之部分，係涉
    有刑法第216 條、第215 條之行使業務上登載不實文書罪嫌
    ；被告行使上述偽造統一發票之部分，係涉有刑法第216 條
    、第210 條之行使偽造私文書罪嫌；被告上述幫助逃漏稅捐
    部分，係涉有稅捐稽徵法第43條第2 項、第1 項之罪嫌（上
    開適用法條係經公訴檢察官於本院準備程序時當庭變更）。
二、公訴意旨認被告涉有前揭犯行，係以：(1)告訴人林武人、乙○○○之指述（按：惟本件權益受侵害之人係告訴人榮安窯
    業股份有限公司，林武人係該公司負責人，應係告訴人代表
    人；至乙○○○係林武人之配偶，並無獨立之告訴權，自難
    認其係合法告訴人）；(2)被告之供述；(3)證人郭麗玲、甲○○之證述；(4)陽陽公司公司登記基本資料及統一發票影本各
    1 份；(5)被告所具申請書；(6)被告為告訴人公司所製作之總
    分類帳等證據資料，為其主要論斷之依據。訊據被告堅決否
    認有何公訴人所指之犯行，辯稱：我受告訴人公司委任作帳
    係自78年起至89年止，代理告訴人公司申報營業稅，告訴人
    公司給我什麼資料，我就申報什麼資料。我向告訴人公司收
    取發票等進銷貨憑證前，都會先由我公司的會計小姐打電話
    向告訴人公司的會計郭麗玲小姐約定時間，再由我去該公司
    拿，我每次過去都是和郭小姐核算，核算到無誤為止，我不
    會再另外自行拿出額外的發票幫助告訴人公司逃漏稅。卷附
    告訴人公司與陽陽公司的統一發票（下稱系爭發票）都是告
    訴人公司給我的，我沒有必要冒這麼大的風險去製作系爭發
    票，也沒有與告訴人公司合意製作該假發票。我後來有去幫
    告訴人公司繳納稅款1 萬元，這是因為告訴人公司的會計郭
    小姐一直打電話給我，說這是我們的業務疏失，要我負責，
    告訴人公司的老闆娘也一直鬧我，我受不了才去繳款，但我
    沒有再幫他們去繳5 萬元的罰鍰。我否認檢察官起訴的犯罪
    事實等語。
三、按「犯罪事實應依證據認定之，無證據不得認定犯罪事實」
    、「不能證明被告犯罪者，應諭知無罪之判決」，刑事訴訟
    法第154 條第2 項、第301 條第1 項分別定有明文。申言之
    ，犯罪事實之認定應憑證據，如未能發現相當證據，或證據
    不足以證明，自不能以推測或擬制之方法，作為裁判基礎（
    最高法院40年台上字第86號判例意旨參照）；又告訴人之告
    訴，係以使被告受刑事訴追為目的，是其陳述是否與事實相
    符，仍應調查其他證據以資審認，尚難僅憑告訴人之片面指
    訴，遽入人罪（最高法院90年度台上字第3053號判決意旨參
    照）；且認定犯罪事實所憑之證據，雖不以直接證據為限，
    間接證據亦包括在內，然而無論直接證據或間接證據，其為
    訴訟上之證明，須於通常一般之人均不致有所懷疑，而得確
    信其為真實之程度者，始得據為有罪之認定，倘其證明尚未
    達到此一程度，而有合理之懷疑存在而無從使事實審法院得
    有罪之確信時，即應由法院為諭知被告無罪之判決（最高法
    院76年台上字第4986號判例意旨參照）。再者，檢察官對於
    起訴之犯罪事實，仍應負提出證據及說服之實質舉證責任。
    倘其所提出之證據，不足為被告有罪之積極證明，或其指出
    證明之方法，無從說服法院以形成被告有罪之心證，基於無
    罪推定之原則，自應為被告無罪判決之諭知（參照最高法院
    92年台上字第128號判例意旨）。
四、經查：
  (一)告訴人代表人林武人及其妻乙○○○固於偵查中均指稱：告
    訴人公司的外帳均由被告負責辦理製作，但告訴人公司與陽
    陽公司完全沒有來往，系爭發票係由被告作帳，被告如何取
    得我們不知道，她以此假發票申報告訴人公司的營業稅，結
    果被臺北縣政府稅捐處查獲等情，惟林武人既係告訴人公司
    之代表人（負責人），而乙○○○則係林武人之妻，且本件
    即係由其主動向檢察官申告，故其等之指述，顯然係以使被
    告受刑事訴追為目的，其等所言是否與事實相符，仍應調查
    其他證據以資審認，自難僅憑其等之片面指訴，遽為被告不
    利之認定。又證人即告訴人公司會計郭麗玲雖於偵查中證稱
    ：告訴人公司的外帳都交由被告處理，平常都是被告到公司
    來收發票，她會帶回他們公司作好帳，作好之後會開稅款單
    給我們去繳稅，我們信任她，所以不會再查細目，被告作好
    帳之後也不會再拿回公司給我們確認，我們不認識陽陽公司
    云云（參見他字卷第23、24頁）；惟嗣於偵查中又改稱：告
    訴人公司的外帳都交給被告處理，稅款是由被告告知我數額
    ，再由我去繳納。我們在核對營業稅，如果有不足的話，被
    告表示他們公司有買一些設備的發票，可以開給我們，交給
    我們報稅，因為我們不懂，都交給被告處理，我們都不曉得
    她如何處理云云（參見他字卷第39、40頁）。是就告訴人公
    司方面究竟有無與被告核對稅款，證人郭麗玲前後所證已有
    不一，其所證是否足採，已有疑問；又該證人嗣於偵查中坦
    承雙方確有核對營業稅，惟仍指稱營業稅之申報均交由被告
    處理，告訴人公司方面均不知道被告如何處理云云，衡諸證
    人郭麗玲係告訴人公司會計，亦有參與告訴人公司營業稅申
    報之操作，其所言難免有迴護偏袒告訴人公司或撇清其自己
    本身涉入本案之嫌，加以其前後所言有上述不一，則其所為
    不利被告之證述，亦難遽信為真。況且，如在公訴意旨所指
    告訴人公司方面相關人等對於本件以系爭統一發票申報營業
    稅之事實均不知情之情況下，衡以被告僅係替告訴人公司代
    為辦理申報營業稅之記帳業者，而告訴人公司每月僅支付被
    告4 千元之微薄報酬等情，此經被告於本院審理時及乙○○○於偵查時陳明在卷（參見他字卷第40頁），被告何以甘冒
    涉犯偽造文書、幫助逃漏稅等犯行之觸法風險，願意在告訴
    人公司並未要求其如此做之情形下，猶主動執此假發票去申
    報營業稅，而幫助告訴人逃漏稅？顯然不合常理，則被告犯
    罪動機何在，實難想像。是告訴人代表人林武人、其妻乙○○○及證人郭麗玲均指稱或證稱其等均不知情，本件係由被
    告取得系爭發票後自行申報云云，益難認屬真實。
  (二)證人即前被告公司會計甲○○於偵查及本院審理時證稱：辦
    理告訴人公司的營業稅申報不是我在負責，但我每2 個月就
    會去聯絡告訴人公司的會計郭小姐，看我們哪一天要過去收
    發票，然後過去收發票時，即會當場核算。我只去收過1 次
    發票，其他時候都是被告去的，我去的那一次郭小姐也有與
    我一起算，並且跟我核對。報稅的發票都是告訴人公司給我
    們的，我們都是完全根據告訴人公司所提供的發票來記帳。
    我們會有一張制式的表格來對帳，其上有記載銷項稅額、進
    項稅額、留抵稅額及應納稅額，因為我們在現場都已經核對
    過了，所以不會再另行通知告訴人公司，我們向客戶收帳時
    ，一定會當場核對發票金額，除客戶所交付的發票外，不會
    自行兜取不相干的發票列入營業稅的申報。在告訴人公司已
    有當場核對，假如有應納稅額，我們就會算出有多少，他們
    就會自行去繳納，再將繳款後的繳款書寄到我們公司，我們
    會把繳款書貼在「401 表」的後面等語（參見他字卷第36頁
    以下、本院94年2 月3 日審判筆錄）。是依上開證人所證乙
    節，被告據以申報告訴人公司營業稅的統一發票均係由告訴
    人公司在公司內當場交付給被告，且會由雙方當場核對發票
    及營業稅額等事項，除告訴人公司所交付之統一發票外，被
    告並不會持其他不相干的發票一起申報。故本件系爭發票理
    論上亦應係由告訴人公司交付予被告甚明，至被告僅係記帳
    業者，對於告訴人公司所交付之發票本不負實質審核之義務
    ，告訴人公司所交付之發票究否確存有實際之進銷貨事實，
    亦即該發票是否屬實，洵非被告所能審認與判斷，即便系爭
    發票確屬不實，亦難率予認定被告即屬知情。是以，被告究
    否果如公訴意旨所指，係在告訴人公司方面不知情之情況下
    所私自取得系爭發票，並為求幫助告訴人公司逃漏稅而持以
    申報營業稅，更難遽信為真。
  (三)證人即前漢昇會計事務所會計呂雪鳳於偵查中證稱：86年間
    我在漢昇會計事務所上班，老闆是李文鑫，我沒有看過陽陽
    公司開給告訴人公司的系爭發票，但陽陽公司是李文鑫所開
    的公司。我們公司在86年間有幫告訴人公司作簽證，可能是
    因為告訴人公司帳目有缺，所以李文鑫可能會開不實的發票
    交給告訴人公司報帳。本件被告應該無受益，因為如果開立
    虛設行號發票，受益的應該是告訴人公司，因為告訴人公司
    有這張發票可以少繳營業稅款等語（參見他字卷第37、38、
    40頁）。是依證人呂雪鳳所證，因漢昇會計事務所當時替告
    訴人公司辦理簽證業務，而該事務所負責人與陽陽公司負責
    人均係李文鑫，所以李文鑫可能會開立不實的發票交給告訴
    人公司報帳，自難遽認系爭發票係由被告所自行取得。況依
    該證人所證乙節，足見本件持系爭發票申報營業稅乙事，直
    接受益者應係告訴人公司，被告並未受有任何利益，則在此
    種情況之下，更難認定被告有何私自取得系爭發票而持以申
    報營業稅之合理理由。至證人呂雪鳳固另有證稱：我們公司
    作簽帳均未直接與告訴人公司接觸，都是透過被告等語（同
    上開筆錄參見），此亦為被告於本院審理時所承認，惟此僅
    能證明漢昇會計事務所辦理告訴人公司之簽帳業務均係透過
    被告與告訴人公司接觸，但就此簽帳業務範圍以外之事，漢
    昇會計事務所或李文鑫與告訴人公司方面有無直接聯繫或透
    過其他方式聯繫，則難一概而論。從而，尚難以證人呂雪鳳
    上述證詞，即遽認系爭發票確係透過被告向李文鑫方面取得
    ，蓋實際上告訴人方面仍有不經由被告而向李文鑫方面取得
    系爭發票之可能。
  (四)再者，公訴意旨認依卷附之告訴人公司86年度總分類帳之記
    載（參見發查卷第52頁以下），於86年1 月31日並無陽陽公
    司與告訴人公司違約金交易事項之登載（按：即系爭發票之
    交易內容），然被告於申報告訴人公司營業稅時，申報書上
    竟有該項資料之填載，因此認定被告確有本件所指之犯行。
    經查，上開總分類帳固係被告所製作，此為被告於本院準備
    程序時所是認，惟總分類帳係1 年才製作1 次，此經證人甲○○於本院審理時證述在卷（同本院前揭審判筆錄參見），
    故告訴人公司86年度之總分類帳應係迄至87年間方才製作，
    而臺北縣稅捐稽徵處於87年1 月7 日即發函給告訴人公司，
    通知告訴人公司有關其申報營業稅之系爭發票並無實際進貨
    事實，並要求告訴人公司補繳稅款1 萬元之情事，此有該處
    八七北縣稅法字第355094號函影本1 份在卷可稽（參見發查
    卷第6 頁），可見於被告製作上開總分類帳時，自係已經獲
    悉系爭發票所載進貨事實係屬虛偽之事，當不可能復於其後
    所製作之總分類帳上又登載此項虛偽之進貨事實。是該總分
    類帳雖未登載系爭發票之進貨事實，並無法作為對被告不利
    之認定。
  (五)臺北縣稅捐稽徵處係發函通知告訴人公司補繳上述1 萬元之
    稅款，此有前揭該處書函在卷可稽，故該書函係直接通知告
    訴人公司，告訴人公司方面自無不知之理。又被告嗣後確有
    代告訴人公司繳納上述稅款之事實，亦經被告於本院審理時
    供明在卷，並有卷附之申請書影本1 紙在卷為佐（參見發查
    卷第7 頁），然如上所述，該補稅通知既係直接通知告訴人
    公司，並無證據證明另有通知被告，則被告嗣後之所以會獲
    悉補稅之事，顯然應係由告訴人公司方面告知被告甚明，則
    被告辯稱：我會去幫告訴人公司繳納稅款1 萬元，這是因為
    告訴人公司的會計郭小姐一直打電話給我，說這是我們的業
    務疏失，要我負責，告訴人公司的老闆娘也一直鬧我，我受
    不了才去繳款等語，亦非顯無可能，自難逕以被告代繳上述
    1 萬元稅款，即認定被告確係犯罪心虛，始會代繳稅款，進
    而認定其確有本件犯行。況縱認被告代為補繳上述稅款確有
    令人質疑之處，然若此件犯行確係被告所為，被告除應代為
    補繳稅款之外，理論上亦應代為繳納後續之罰款或其他衍生
    款項為是。惟查，被告於代繳上述稅款後，臺北縣稅捐稽徵
    處復認告訴人公司涉及逃漏稅，裁罰告訴人公司應再繳納5
    萬元之罰鍰，有該處違章案件罰鍰繳款書影本1 紙在卷為憑
    （參見發查卷第9 頁），然就此部分被告並未同意代為繳納
    ，此除經被告供明在卷外，亦經告訴人代表人林武人於偵查
    中陳明在卷。由此以觀，可知被告固有代為補繳上述1 萬元
    稅款，但則拒絕繳納該5 萬元罰鍰，顯然被告並不認為其該
    為此事負責，其始拒絕代為繳納罰鍰，則被告究否確為本件
    犯行，仍容有疑問，自難遽以被告代為繳納上述稅款，即對
    被告為不利之認定。此外，本件通知補繳稅款及繳納罰鍰之
    事均係發生於87年初，倘告訴人公司方面對於以系爭發票申
    報營業稅之事確屬不知情，一切均係被告所為，而被告雖有
    代為補繳上述稅款，但卻拒絕繳納上開罰鍰，顯然雙方無法
    私下協調解決，告訴人公司方面自應依相關法律程序，即早
    對被告採取法律行動，以保障其公司之權益為是。惟本件告
    訴人代表人林武人及其妻乙○○○竟係遲至91年11月14日起
    始陸續向臺灣板橋地方法院檢察署檢察官申告，其間業已相
    隔4 年多之時間，明顯與常情不合，是否另有隱情，殊值玩
    味。是公訴意旨逕加採信告訴人代表人林武人及其妻乙○○○之說詞，認定被告涉有本件犯行，容難足取。
五、綜上所述，系爭發票是否確由被告私自取得，並自行持以申
    報告訴人公司之營業稅，尚無足夠之證據予以證明，本院認
    為仍存有合理之懷疑，尚未到達確信其為真實之程度，自不
    能遽認被告確有被訴之偽造文書等犯行。此外，檢察官復未
    提出其他積極證據，資以證明被告確有其所指之偽造文書等
    犯行，揆諸首揭法律規定與說明，既無足夠證據確信公訴意
    旨之指述為真實，不能證明被告犯罪，本院自應為被告無罪
    判決之諭知。
據上論斷，應依刑事訴訟法第301條第1項，判決如主文。
本案經檢察官陳伯厚到庭執行職務。
中　　華　　民　　國　　94　　年　　2 　　月　　25　　日
                  刑事第十六庭  審判長法　官  戴嘉清
                                      法  官  林晏鵬
                                      法  官  陳信旗
以上正本證明與原本無異。
如不服本判決，應於送達後10日內向本院提出上訴狀。
                                      書記官  陳昭綾
中　　華　　民　　國　　94　　年　　2 　　月　　25　　日
